【裁判字號】    94,訴,476
【裁判日期】    950404
【裁判案由】    違反森林法等
【裁判全文】
臺灣宜蘭地方法院刑事判決               94年度訴字第476號
    公  訴  人  臺灣宜蘭地方法院檢察署檢察官
    被      告  戊○○
                甲○○
                丁○○
    上列  一人
    選任辯護人  李秋銘律師
                黃金亮律師
上列被告等因違反森林法等案件，經檢察官提起公訴（九十四年
度偵字第二八五三號），本院判決如下：
    主  文
戊○○意圖為自己不法之所有，而侵占漂流物，處罰金伍仟元。
罰金如易服勞役，以佰元折算壹日。
甲○○、丁○○均無罪。
    事  實
一、戊○○於民國九十四年九月十七日，在宜蘭縣大同鄉蘭陽溪
    田古爾溪支流之河床上，發現河床內埋有漂流木紅檜四支及
    扁柏三支，竟基於為自己不法所有之意圖，先後於同年月十
    八日及十九日，委請途經該處不知情之路人協助其將埋在河
    床內之紅檜及扁柏各二支搬至河邊後，再於同年月二十日雇
    用不知情之吊貨車司機甲○○，操作車牌號碼八０九─ＲＭ
    號吊貨車，將已搬至河邊之紅檜及扁柏各二支（下稱系爭漂
    流木）吊至上開吊貨車上而侵占入己。惟於同日十六時十分
    許，經行政院農委會林務局羅東林區管理處太平山工作站（
    下稱太平山工作站）巡視員發現後，立即向太平山工作站及
    宜蘭縣警察局三星分局土場派出所報告，嗣經警於同日十七
    時許當場查獲，並扣得已吊載至前開吊貨車上之系爭漂流木
    。
二、案經宜蘭縣警察局三星分局報告臺灣宜蘭地方法院檢察署檢
    察官偵查起訴。
    理  由
一、訊據被告戊○○固坦承其於九十四年九月十七日，在宜蘭縣
    大同鄉蘭陽溪田古爾溪支流之河床上，發現河床內埋有漂流
    木紅檜四支及扁柏三支後，先後於同年月十八日及十九日，
    委請途經該處之路人協助其將埋在河床內之紅檜及扁柏各二
    支搬至河邊，再於同年月二十日雇請被告甲○○操作車牌號
    碼八０九─ＲＭ號吊貨車，將已搬至河邊之系爭漂流木吊至
    上開吊貨車之事實不諱，惟辯稱：因縣政府已開放撿拾漂流
    木，其始在現場撿拾河床內之漂流木等語。然查：
  (一)觀之卷附宜蘭縣政府九十四年九月十五日府農林字第０九四
    ０一一七五四三─Ａ號公告，即知自九十四年九月十五日起
    至同年十月十四日止，每日上午八時至下午五時所得撿拾因
    九十四年八月三十日泰利颱風之天然災害發生後之國有漂流
    林竹木，僅限於以人力撿拾之枝梢材及殘材，針葉樹一級木
    或闊葉樹一級木（例如紅檜、扁柏、肖楠、櫸木、牛樟等）
    足以認定為國有漏未註記之大徑木者，不得撿拾甚明。從而
    ，縱被告戊○○撿拾系爭漂流木之地點，業經證人即太平山
    工作站技佐林吳池到庭結證係屬家源橋以下至海邊之開放撿
    拾區域，然其所撿拾之系爭漂流木，乃公告不得撿拾之針葉
    樹一級木，且非以人力撿拾，而係雇用被告甲○○操作吊貨
    車以機器進行吊運，顯與公告撿拾之標的與方式灼然不合，
    顯見被告戊○○空言辯稱係因縣政府開放撿拾漂流木，始至
    現場撿拾等語，委無可採。
  (二)證人即宜蘭縣政府林務課承辦人乙○○亦到庭結證稱：戊○○對其詢問有關撿拾漂流木之問題時，其曾告知撿拾之期間
    與內容，並表示需至鄉公所查看詳細公告內容且撿拾僅限於
    人力撿拾，亦即僅可徒手撿拾，並未告知不須聲請即可逕行
    撿拾等語綦詳，益徵被告戊○○所辯：其詢問承辦人乙○○
    後，乙○○告知不須聲請即可撿拾之辯解，同屬無據。
  (三)系爭漂流木之山價總計為十七萬二千九百四十三元之事實，
    業經行政院農委會林務局羅東林管處於九十五年二月十七日
    以羅太政字第０九五一七０００六二號函附山價查定書一份
    在卷可稽，足見系爭漂流木之價格非微。是再佐以卷附太平
    山工作站取締挖掘、竊取埋沒材案會勘紀錄、蘭陽溪河床田
    古爾橋附近違法挖掘及竊取埋沒材現場位置圖、贓物認領保
    管單各一份與現場照片十四幀，應堪認定被告戊○○係於詢
    問證人乙○○相關撿拾漂流木之問題後，在公告撿拾之期間
    與區域內，基於為自己不法所有之意圖而擬以矇混利用機器
    吊運予以侵占埋在田古爾溪支流河床上，具有市價且不得撿
    拾之針葉樹一級木之系爭漂流木甚明。其所持辯解咸無可採
    ，所為之犯行事證已臻明確，應予依法論科。
二、核被告戊○○基於為自己不法所有之意圖而侵占系爭漂流木
    之所為，係犯刑法第三百三十七條之侵占漂流物罪。又其利
    用不知情之被告甲○○以操作吊貨車之方式，使系爭漂流木
    置於其實力支配之下而侵占入己，應論以間接正犯。審酌被
    告戊○○違反撿拾漂流木公告之內容、標的及方法，而侵占
    系爭漂流木，侵害國家財產法益非微，且犯後否認犯行，惟
    念其到庭態度尚佳，再參酌其犯罪動機、目的、手段、素行
    與造成社會整體侵害程度等一切情狀，爰酌情量處如主文所
    示之刑，並諭知易服勞役折算之標準。
三、公訴意旨雖認被告戊○○之所為，係犯森林法第五十二條第
    一項第四款之結夥二人以上竊取森林主產物、同條第六款之
    為搬運贓物使用車輛竊取森林主產物等罪嫌。惟查，本件查
    獲地點係在國有林區外，且因係在河床上，故不屬於森林之
    範圍；又查獲之紅檜及扁柏，依外觀、種類與具有衝撞痕跡
    予以判斷，應為隨河川土石流至林區外之漂流木，而非自山
    上砍伐下來等情，業經證人即太平山工作站技佐林吳池到庭
    結證翔實，足見系爭漂流木並非森林法所指之森林主產物甚
    明。公訴意旨誤指系爭漂流木乃屬森林法規範之森林主產物
    ，而認被告戊○○之所為，應依森林法論科，容有誤會，然
    因起訴之基本事實與侵害性法益同一，爰依法變更起訴法條
    ，特此敘明。
四、公訴意旨另稱：
  (一)被告丁○○與被告戊○○間，係基於共同之犯意聯絡與行為
    分擔，故亦涉犯森林法第五十二條第一項第四款、第六款之
    罪嫌，應論以共同正犯。
  (二)被告甲○○之所為，係犯刑法第三百四十九條第二項之搬運
    贓物罪嫌。
五、然查：
  (一)按犯罪事實應依證據認定之，無證據不得認定其犯罪事實，
    又不能證明被告犯罪者，應諭知無罪之判決，刑事訴訟法第
    一百五十四條第二項、第三百零一條第一項分別定有明文。
    次按，認定事實所憑之證據，其為訴訟上之證明，須於通常
    一般之人均不致有所懷疑，而得確信其為真實之程度者，始
    得據為有罪之認定，倘其證明尚未達到此一程度，而有合理
    之懷疑存在時，事實審法院復已就其心證上理由予以闡述，
    敘明其如何無從為有罪之確信，因而為無罪之判決，尚不得
    任意指為違法，最高法院三十二年上字第六五七號、五十二
    年臺上字第一三００號及七十六年臺上字第四九八六號分別
    著有判例可資參照。末按，刑事訴訟法上所謂認定犯罪事實
    之證據，係指足以認定被告確有犯罪行為之積極證據而言，
    如未能發現相當證據或證據不足以證明，自不得以推測或擬
    制之方法，以為裁判之基礎，最高法院二十九年上字第三一
    ０五號及四十年臺上字第八六號分別著有判例，且認定不利
    於被告之事實，須依積極證據，苟積極證據不足為不利於被
    告事實之認定，即應為有利於被告之認定，更不必有何有利
    之證據，最高法院三十年上字第八一六號判例可資參照。合
    先述明。
  (二)被告戊○○於偵查中及本院交互詰問程序以證人身分結證時
    ，皆明確供證：丁○○並未參與一同撿拾系爭漂流木，但因
    其堆放及吊運系爭漂流木之地點位於丁○○所有之菜園旁，
    甲○○駕駛吊貨車亦須借道路過丁○○之菜園，故丁○○因
    擔憂菜園水管在系爭漂流木之吊運過程中遭壓毀，始於過程
    中在旁查看並將自行移開水管，但未參與吊運系爭漂流木等
    語綦詳，核與被告甲○○於本院交互詰問程序中以證人身分
    時結證：九十四年九月二十日以電話與戊○○聯絡後，駕駛
    吊貨車搭載戊○○至現場，當時丁○○在附近菜園，其在吊
    運系爭漂流木時，戊○○在旁協助，丁○○則在菜園內表示
    不要弄到菜園水管，並未參與吊運過程，亦無與戊○○交談
    等語相互吻合，足徵被告丁○○係因顧慮其所有之菜園水管
    恐遭被告戊○○及甲○○於吊運系爭漂流木之作業程序中壓
    毀，始在旁監看並採取移開菜園水管之保護措施，而非與被
    告戊○○基於共同之犯意聯絡及行為分擔而欲置系爭漂流木
    於己身實力支配下甚明。公訴意旨單以被告丁○○於吊運系
    爭漂流木之過程中在場之客觀事實，逕指被告丁○○係與被
    告戊○○間，具有共同之犯意聯絡及行為分擔而應論以共同
    正犯，實乏直接抑或間接證據可資證明與補強，自難認公訴
    人已對被告丁○○所涉犯行盡其舉證之責，而認被告丁○○
    確有如公訴意旨所稱之犯行。
  (三)被告甲○○係經證人丙○○之介紹而受僱於被告戊○○，工
    作內容為駕駛並操作吊貨車依被告戊○○之指示吊運系爭漂
    流木之事實，業經證人丙○○到庭結證：因戊○○詢問是否
    認識開吊貨車之人，其便介紹甲○○，並由戊○○自行去電
    聯繫，當時戊○○係表示欲至溪底載漂流木，其曾詢問戊○○是否合法，戊○○表示合法後，其即將戊○○所言轉告甲○○等語明確，是被告甲○○僅係受僱被告戊○○進行吊運
    系爭漂流木之作業，主觀上亦認其受僱內容係屬合法之事實
    ，顯可認定。再者，被告戊○○係將其持有置於河邊之系爭
    漂流木，利用不知情之被告甲○○操作吊貨車，將系爭漂流
    木置於己身之實力支配下而侵占入己，自為侵占漂流木之間
    接正犯，詳如前述。從而，被告甲○○既屬遭被告戊○○利
    用之人，其行為又何能構成刑法第三百四十九條第二項之搬
    運贓物罪。公訴意旨純依被告甲○○受僱為被告戊○○吊運
    系爭漂流木之客觀事實，率論被告甲○○涉犯搬運贓物罪嫌
    ，亦難謂已有直接抑或間接證據可資證明與補強。
  (四)綜上所陳，公訴意旨針對被告丁○○與甲○○涉犯各該罪嫌
    所依憑之各該論據，因均乏積極證據予以證明且無其他補強
    證據可資補強，卷內之事證亦皆不足以達一般人無懷疑且得
    確信之程度，是基於禁止推定罪狀之法則，確保國家刑罰權
    之正確行使之目的，因公訴意旨援引之各該論據，均仍不足
    以舉證證明被告丁○○及甲○○確有涉犯如公訴意旨所指之
    罪嫌，再經本院復查亦無其他直接證據抑或間接證據可資證
    明或補強，揆諸首揭判例意旨及法條規定，因被告丁○○及
    甲○○之犯罪嫌疑咸有不足，皆不能證明其等二人犯罪，爰
    依法為被告丁○○與甲○○均無罪之諭知。
據上論斷，應依刑事訴訟法第二百九十九條第一項前段、第三百
條、第三百零一條第一項，刑法第三百三十七條、第四十二條第
二項前段，罰金罰鍰提高標準條例第一條前段、第二條，判決如
主文。
本案經檢察官賴慶祥到庭執行職務
中    華    民    國    95    年    4     月    4     日
                  刑事第三庭審判長法  官  黃永勝
                                  法  官  林楨森
                                  法  官  陳嘉年
以上正本證明與原本無異。
如不服本判決應收受本判決後10日內向本院提出上訴書狀，其未
敘述上訴理由者，並得於提起上訴後10日內向本院補提理由書狀
 (均須按他造當事人之人數附繕本)「切勿逕送上級法院」。
                                 書記官  林嘉萍
中    華    民    國    95    年    4     月     6    日
附錄本案論罪科刑法條全文
刑法第三百三十七條
意圖為自己或第三人不法之所有，而侵占遺失物、漂流物或其他
離本人所持有之物者，處五百元以下罰金。


司法院資訊處製作；財團法人民間司法改革基金會備份。
